【裁判字號】    97,簡上,524
【裁判日期】    971008
【裁判案由】    家暴傷害罪
【裁判全文】
臺灣高雄地方法院刑事判決             97年度簡上字第524號
上  訴  人
即  被  告  甲○○
            乙○○
上列上訴人因家暴傷害案件，不服本院簡易庭民國97年5 月16日
96年度審簡字第630 號第一審簡易判決（聲請簡易判決處刑案號
：臺灣高雄地方法院檢察署97年度偵字第1126號），提起上訴，
本院管轄之第二審合議庭判決如下：
    主  文
原判決撤銷。
乙○○犯傷害罪，處拘役貳拾日，如易科罰金，以新台幣壹仟元
折算壹日。
甲○○無罪。
    事  實
一、乙○○於民國96年間與丙○○係岳母女婿關係，為家庭暴力
    防治法第3 條第3 款所定家庭成員。乙○○之女甲○○與丙○○共生1 子後，即因感情不睦攜子返回娘家居住，於96年
    12 月2日下午7 時30分許，丙○○前往乙○○住處外之高雄
    市苓雅區○○○路89巷口欲探視小孩，雙方因子女探視時間
    長短之問題發生爭執，乙○○竟基於傷害人身體之接續犯意
    ，數次以手扳摳、拉扯丙○○之手臂，致丙○○受有右前臂
    挫傷血腫約5 ×4 公分、右上臂瘀紅約4 ×4 公分之傷害。
二、案經丙○○訴由高雄市政府警察局苓雅分局報請臺灣高雄地
    方法院檢察署檢察官偵查起訴。
    理  由
壹、證據能力部分：
    按被告以外之人於審判外之言詞或書面陳述，除法律有規定
    者外，不得作為證據，刑事訴訟法第159 條第1 項定有明文
    ，此即學理上所稱之「傳聞證據排除法則」，而依上開法律
    規定，傳聞證據原則上固無證據能力，但如法律別有規定者
    ，即例外認有證據能力。又按被告以外之人於審判外之陳述
    ，雖不符同法第159 條之1 至之4之規定，而經當事人於審
    判程式同意作為證據，法院審酌該言詞陳述或書面陳述作成
    時之情況，認為適當者，亦得為證據，同法第159 條之5 第
    1 項定有明文。查本判決下列所引用之證據，均經被告、檢
    察官於本院審理中同意作為證據（見本院卷第21頁），本院
    審酌該等傳聞證據作成時之狀況，並無不宜作為證據之情形
    ，依前開說明，亦得作為證據。
貳、有罪部分：
一、訊據被告乙○○固坦承於上開時、地因探視小孩問題與丙○○發生口角，惟矢口否認有何傷害犯行，辯稱：其沒有扳丙○○手臂，是丙○○鬆手後，其才把小孩抱回來云云。經查
    ：
（一）於96年間，被告乙○○與丙○○係岳母女婿關係，其女甲○○與丙○○因感情不睦，攜子回娘家居住，丙○○於上
      開時、地因欲探視其與甲○○之子，就探視時間長短問題
      ，與乙○○、甲○○發生爭執一事，為告訴人丙○○證述
      在卷，並為被告乙○○所不爭執，上情堪以認定。
（二）而被告乙○○雖否認因向告訴人搶小孩而扳摳告訴人之手
      臂，惟告訴人於其右手臂之傷勢造成原因，於審理中指證
      稱：「乙○○要扳開我的手，把小孩抱回去，所以右前臂
      、右上臂的傷是她造成。」等語（見本院簡上字卷第84頁
      ），核與其歷次於警詢、偵查中之指述一致，並有乃榮醫
      院驗傷診斷書1 份、傷勢照片6 張資為佐證，而徵之案發
      當時錄音帶之勘驗筆錄：
      「（以下「泰」指丙○○，「音」指甲○○，「卿」指乙○○）
      卿：時間到了！已經半個鐘頭了。
      泰：我安全座椅呀。
      卿：你先把小孩還我。
      泰：小孩….
      卿：趕快還我啦。
     （雜亂聲）
      泰：搶什麼呀。
     （小孩大哭）
      泰：欸！動手噢！
      卿：你去告嘛！保護令嘛！
      泰：後！給我抓。
      卿：去告，去告，小孩還我們。
      音：小孩子太可憐了啦。
      泰：我又沒怎麼樣，你們一直要抱。
      卿：快還我們小孩！
      泰：我又沒怎麼樣，妳幹嗎動手？
      音：沒怎樣？
      卿：時間到了呀、時間到了呀，半個鐘頭嘛！
      泰：什麼時間到了呀。
      卿：時間到了，半個鐘頭，你就半個鐘頭。
     （小孩大哭）
      泰：被嚇到了后。
      音：媽媽惜，媽媽惜。
      泰：嚇到了后。
      音：幹嗎這樣子呀，你為什麼要害一個小孩呢？
      泰：還動手抓人呀。
      卿：去驗傷嘛，再去驗呀。
      泰：驗呀。
      卿：打給警察嘛。
      音：你為什麼要這樣欺負一個小孩呢？
      泰：來呀。
      音：小孩子..你為什麼要這樣為難小孩子呀你！
      音：媽，你不要這樣子。
      泰：幹嘛！不要動手嘛。
      泰：我看小孩子不行噢。
      泰：警察先生你好，我要報警，這邊是和平一路89巷6之1號。
      音：媽媽惜、媽媽惜。
      泰：不要搶，欸。
     （女聲：啊）
      泰：妳幹嘛啦
     （背景聲一片雜亂，小孩放聲大哭）
      音：不要，不要這樣子。
      泰：啊，有病噢。
      音：媽不要這樣子。
      泰：那是我小孩吶，這樣搶噢。
      （小孩放聲哭更大聲）
      泰：欸！還動手打人呀。
      音：小孩子太可憐了。
      音：媽，不要。媽，不要。
      泰：欸，不要動手呀。
      音：媽，不要。
      音：他這樣子….
      泰：喂，警察先生。
    （背景女聲：你們現在在幹什麼）
      卿：把小孩給我抱過來！
      音：小孩子太可憐了。
      卿：小孩抱過來啦。
      泰：89巷6之1號。
      音 ：媽！
      泰：欸！妳不要動手呀。
      卿：幹什麼！時間到了呀。
      音：媽，不要這樣子。
      泰：我看我小孩不行噢。
      卿：半個鐘頭嘛，我要帶他上去沖奶了。
     （背景旁人說話女聲：大家好好商量）
      泰：（向旁人說）我還看小孩說不行。
      音：你騙我們。
      卿：要抱去喝奶了。
      音：不是不是，他要搶小孩的安全座椅啦。
      泰：誰搶呀？
      卿：把小孩給我們。
      泰：喂，警察先生喔，我剛剛有打電話。
      卿：趕快報警，報警。
     （旁人女聲：小孩子嚇到了）
      泰：和平一路89巷6之1號。
      音：媽媽惜、媽媽惜。
      泰：高雄市。
      卿：讓我抱他
      音：抱小孩子
      音：不要搶。
     （旁人男聲：不要這樣啦。）
     （背景聲似有激烈動作）
      泰：苓雅區，89巷6之1號。
      泰：你幹嘛啦
      音：不要這樣子啦！
     （小孩放聲慘哭）
      泰：不要動，是你搶的呀，我有搶嗎？
      卿：小孩在哭，你抱…。
      卿：快點。
     （背景一片混亂）
      泰：不要動。
     （背景女聲：好啦，好好說啦。）
      泰：妳是什麼東西呀！妳動手打人噢？
      音：不要折磨小孩
      泰：我有保護令欸！
      音：不要欺負我媽媽，不要打我媽媽。
      泰：打什麼呀。
      音：不要打我媽媽。
      卿：趕快上去。
      泰：誰打你媽媽呀。
      音：不要打我媽媽。
      卿：趕快上去。
      音：媽媽惜、媽媽惜。
      卿：趕快上去。
      泰：看小孩這樣鬧噢？
      泰：我有保護令，還敢動手打人。
      卿：保護令，你去告嘛。
      泰：去告？
      泰：沒關係呀。
     （背景女聲：你這樣小孩子會嚇到。）
      卿：你再上來你試試看，不准你上來。」（見本院簡上卷
      第62-65 頁），足見被告乙○○趁告訴人報警抱回小孩前
      ，即多次上前搶奪小孩，而與告訴人發生衝突，丙○○因
      而大喊：「動手噢！」、「給我抓。」、「還動手抓人呀
      。」、「那是我小孩，這樣搶」、「還動手打人」等語，
      被告乙○○則以「去告，小孩還我們。」、「去驗傷啊」
      等語回應，由錄音帶中小孩之哭聲益發大聲，及被告甲○○屢次勸阻：「媽，不要這樣子」等語，堪認因告訴人不
      願鬆手，2 人爭抱小孩之衝突方愈加激烈，是告訴人指稱
      被告乙○○為搶回小孩，用力扳摳其右手臂一情，要與常
      情相符，而值採信，被告乙○○辯稱係告訴人自願將小孩
      交還云云，即屬子虛，無足憑採。
（三）又被告乙○○多次以手扳摳、拉扯告訴人之右手臂，其目
      的雖為搶回小孩，惟其於告訴人大喊「動手抓人」等語後
      ，仍接續多次扳摳告訴人之手臂，致其受有挫傷血腫、瘀
      紅之傷害，顯有傷害之故意至明。綜上所述，被告所辯顯
      係卸責之詞，不足採信，本件事證明確，被告乙○○傷害
      之犯行，洵堪認定。
二、按家庭暴力者，謂家庭成員間實施身體或精神上不法侵害之
    行為；又家庭暴力罪者，謂家庭成員間故意實施家庭暴力行
    為而成立其他法律所規定之犯罪，家庭暴力防治法第2 條第
    1 款、第2 款著有明文。本件被告乙○○與告訴人丙○○當
    時係岳母女婿關係，為家庭暴力防治法第3 條第3 款所定之
    家庭成員，而被告乙○○傷害告訴人之犯行，已屬家庭成員
    間實施身體或精神上不法侵害之行為，即為家庭暴力防治法
    第2 條第1 款所稱之家庭暴力，且構成家庭暴力防治法第2
    條第2 款之家庭暴力罪及刑法上之傷害罪，惟因家庭暴力防
    治法之上開規定並無罰則之規定，是以應僅依刑法傷害罪之
    規定予以論罪科刑，合先敘明。是核被告乙○○所為，係犯
    刑法第277 條第1 項之傷害罪。
三、原審以事證明確，予以論罪科刑，固非無見。惟查：本件被
    告甲○○並非共犯（詳後述），原審論其2 人為共同正犯，
    尚有未洽，是被告乙○○上訴意旨仍執前詞矢口否認傷害犯
    行，雖無理由，然原判決既有前開可議之處，自應由本院予
    以撤銷改判。爰審酌被告乙○○於告訴人索討兒童安全座椅
    不成，指責其為「土匪家族」後，一時氣憤難平，雖可理解
    ，惟其遇有家庭糾紛，不思以理性、和平手段解決，竟以扳
    摳、拉扯告訴人手臂方式搶奪小孩，致告訴人受有傷害，亦
    有不該，參酌其犯後否認犯行，態度不佳，惟先前尚無前科
    ，素行良好，有臺灣高等法院被告前案紀錄表在卷可稽，及
    告訴人受傷非重等一切情狀，量處如主文所示之刑，並諭知
    易科罰金之折算標準。
參、無罪部分：
一、聲請簡易判決處刑意旨另以：被告甲○○於96年間與丙○○
    係夫妻關係，為家庭暴力防治法第3 條第1 款所定家庭成員
    。於96年12月2 日下午7 時30分許，告訴人丙○○前往乙○○住處探視小孩時，因子女探視時間長短問題，雙方發生爭
    執，被告甲○○竟與被告乙○○基於共同傷害人身體之犯意
    聯絡，拉扯、毆打丙○○之手及背部，致丙○○受有右前臂
    挫傷血腫約5X4 公分、右上臂瘀紅約4X4 公分，右肩瘀紅
    10X7 公 分，右背部抓傷約7X6 公分之傷害，因認被告甲○○涉有刑法第277 條第1 項之傷害罪嫌。
二、按犯罪事實應依證據認定之，無證據不得認定犯罪事實；又
    不能證明被告犯罪者，應諭知無罪之判決，刑事訴訟法第15
    4 條第2 項、第301 條第1 項分別定有明文。又事實之認定
    ，應憑證據，如未能發現相當證據，或證據不足以證明，自
    不能以推測或擬制之方法，為裁判基礎；且認定不利於被告
    之事實須依積極證據，苟積極證據不足為不利於被告事實之
    認定時，即應為有利於被告之認定，不必有何有利之證據；
    另認定犯罪事實所憑之證據，雖不以直接證據為限，間接證
    據亦包括在內，然而無論直接證據或間接證據，其為訴訟上
    之證明，須於通常一般之人均不致有所懷疑，而得確信其為
    真實之程度者，始得據為有罪之認定，倘其證明尚未達到此
    一程度，而有合理之懷疑存在而無從使事實審法院得有罪之
    確信時，即應由法院為諭知被告無罪之判決（最高法院40年
    台上字第86號、30年台上字第816 號、76年台上字第4986號
    分別著有判例可資參照）。另告訴人之告訴，係以使被告受
    刑事訴追為目的，難免故予誇大，是其指訴是否與事實相符
    ，仍應調查其他證據以資審認，最高法院93年度台上字第60
    77號判決亦可參照。
三、檢察官認被告甲○○涉犯共同傷害犯行，無非以告訴人丙○○於警詢及偵訊時之證述、乃榮醫院驗傷診斷書及照片數張
    等件為其依據。訊據被告甲○○固坦承有於上開時、地與告
    訴人發生爭執，惟堅決否認有何傷害犯行，辯稱：其雖與告
    訴人在抱小孩時有推開他，但沒有打他等語。經查：
（一）告訴人雖迭於偵、審中指稱被告甲○○抓傷其右肩、右背
      部，造成其右肩瘀紅、右背部抓傷之傷害，並提出上開驗
      傷診斷書1 紙為證，惟告訴人對於被告甲○○於爭執過程
      中如何抓傷伊一節，於審理中證稱：「（為何錄音中，只
      有你指責乙○○，有無你指責甲○○打你的部分？）沒有
      ，當初感覺到主要是右前臂受傷，甲○○用抓的，力道比
      較輕，比較不那麼痛。」、「（她何時抓你？）她媽媽第
      二次動手，我說『不要搶，你幹嘛啦』，甲○○說『不要
      ，不要這樣』，我說『啊，有病喔』，甲○○說『媽，不
      要這樣。』。」、「（甲○○只有在此時抓你？）是。」
      （本院簡上字卷第86頁），足見於爭抱小孩之過程中，被
      告甲○○僅在被告乙○○第2 次動手上前搶奪小孩時，曾
      抓告訴人之肩、背部，且其抓傷之力道顯較被告乙○○為
      輕，又衡諸被告甲○○行為之際，除向告訴人呼喊：「不
      要，不要這樣。」外，亦向被告乙○○阻止稱：「媽，不
      要這樣。」，是其動手抓告訴人之動機是否出於傷害之犯
      意，實有可疑，而為本件審究之重點。
（二）參諸上開錄音勘驗筆錄全文，被告甲○○於乙○○、丙○○多次爭抱小孩之際，均於一旁呼喊：「小孩子太可憐了
      啦。」、「你為什麼要這樣為難小孩子呀你！」「媽，你
      不要這樣子。」、「媽媽惜，媽媽惜。」、「不要這樣子
      啦！」、「不要折磨小孩。」、「媽，不要。媽，不要。
      」等語，顯見被告甲○○對於兩人多次爭搶小孩一事並非
      樂見，對於小孩因驚嚇而哭聲愈加淒厲一情亦心生不忍，
      參之被告甲○○出手抓告訴人之際錄音譯文：「（背景聲
      一片雜亂，小孩放聲大哭）音：不要，不要這樣子。泰：
      啊，有病喔。音：媽不要這樣子。泰：那是我的小孩呢，
      這樣搶喔。（小孩放聲哭更大聲）泰：唉！還動手打人呀
      。音：小孩子太可憐了。音：媽，不要。媽，不要。泰：
      唉，不要動手呀。音：媽，不要。」等語，可見當時被告
      乙○○與告訴人搶奪小孩情況激烈，被告甲○○見小孩因
      而受到驚嚇，亟欲阻止2 人繼續爭奪，其於被告乙○○上
      前扳摳告訴人之手臂之際，為擔心小孩受傷，上前抓告訴
      人之肩、背，阻止2 人繼續爭奪小孩，亦屬人之常情，尚
      難認其之行為係基於傷害之犯意而為之，況告訴人對於被
      告甲○○抓傷伊之原因，於審理中證稱：「她媽媽站在她
      旁邊，我猜她是要叫我把小孩讓給她媽媽。」（見本院簡
      上卷第86業），亦足見告訴人認被告甲○○與被告乙○○
      間具有傷害之犯意聯絡，係出於其一己之猜測，復衡以被
      告甲○○於短短數分鐘內，除出言阻止告訴人外，亦開口
      阻止其母親乙○○達3 次，堪認其與被告乙○○間並無傷
      害之犯意聯絡，其辯稱並無傷害之犯意等語，應值採信
      。又參之被告乙○○與告訴人多次搶奪小孩過程，甲○○
      每次均曾出言阻止乙○○（見本院簡上字卷第63頁第13行
      、倒數第1 、3 、8 行、第64頁第8 、11行），顯見被告
      乙○○係出於單獨之傷害犯意而扳摳告訴人之手臂，被告
      甲○○並無加入被告乙○○，並將被告乙○○之行為視為
      自己行為之意思，而無從以共犯之責相繩之。
（三）綜上，檢察官所舉之證據，並不足以證明被告甲○○主觀
      上有傷害之犯意，或與被告乙○○有共同傷害之犯意聯絡
      ，復無其他積極證據足資證明被告甲○○有此犯行，自不
      能僅因告訴人受有右肩瘀紅、右背抓傷之傷害，即認被告
      甲○○有公訴人所指之犯行，揆諸前揭法條及最高法院判
      例意旨之說明，依法自應為無罪判決之諭知。原審為被告
      甲○○有罪之判決，容有未洽，被告甲○○上訴否認犯罪
      ，指摘原判決不當，為有理由，自應由本院撤銷原判決，
      並依法諭知無罪之判決。
四、按檢察官聲請以簡易判決處刑之案件，經法院認為有第451
    條之1 第4 項但書之情形者，應適用通常訴訟程式審判之，
    刑事訴訟法第452 條定有明文。又按對於簡易判決之上訴，
    準用刑事訴訟法第3 編第1 章及第2 章之規定，管轄第二審
    之地方法院合議庭受理簡易判決上訴案件，應依通常程式審
    理。其認案件有刑事訴訟法第452 條之情形者，應撤銷原判
    決，逕依通常程式為第一審判決，法院辦理刑事訴訟簡易程
    式案件應行注意事項第14項亦定有明文。本案原審依承辦檢
    察官聲請簡易判決處刑，對被告甲○○以傷害罪論罪科刑，
    經本院撤銷原判決，改判被告甲○○無罪，詳如前述，足認
    檢察官聲請簡易判決處刑為不適當，而有刑事訴訟法第451
    條之1 第4 項但書第3 款之情形，故依前揭規定，應由本院
    合議庭逕依通常程式審理後，自為第一審判決，檢察官如不
    服本判決，仍得於法定上訴期間內，向管轄之第二審法院就
    此部分提起上訴，附此敘明。
據上論斷，應依刑事訴訟法第452 條、第455 條之1 第1 項、第
3 項、第369 條第1 項、第364 條、第299 條第1 項前段、第
301 條第1 項前段，刑法第277 條第1 項、第41條第1 項前段，
刑法施行法第1 條之1 ，判決如主文。
本案經檢察官林妙蓁到庭執行職務。
中    華    民    國    97    年    10    月    8    日
                  刑事第一庭審判長法  官  蔡國卿
                                  法  官  王淑惠
                                  法  官  張琬如
以上正本證明與原本無異。
檢察官如不服本判決被告甲○○被訴傷害部分，應於判決送達後
10 日 內，向本院提出上訴書。
被告乙○○部分不得上訴。
中    華    民    國    97    年    10    月    8     日
                                  書記官  劉甄庭
附錄法條：
中華民國刑法第277條第1項
（普通傷害罪）
傷害人之身體或健康者，處 3 年以下有期徒刑、拘役或 1 千元
以下罰金。


司法院資訊處製作；財團法人民間司法改革基金會備份。
